臺灣苗栗地方法院民事判決
                                      110年度訴字第152號
原      告  曾星翔  

被      告  苗栗縣僑育國民小學家長會

法定代理人  李治明  
上列當事人間請求確認家長會會長選舉無效等事件，本院於民國
110年8月4日言詞辯論終結，判決如下：
    主      文
原告之訴駁回。
訴訟費用由原告負擔。
    事實及理由
壹、程序事項
一、被告具有當事人能力：按民事訴訟法第40條第3項規定，非
    法人之團體設有代表人或管理人者，有當事人能力。所謂非
    法人之團體設有代表人或管理人者，必須有一定之名稱及事
    務所或營業所，並有一定之目的及獨立之財產者，始足以當
    之（最高法院64年台上字第2461號判例意旨參照）。經查，
    依「苗栗縣立高級中等以下學校學生家長會設置辦法」（下
    稱系爭辦法）第2條、第17條第1項、第18至19條等規定，可
    知家長委員會有一定之目的及組織，且有獨立之財產，即屬
    非法人團體。被告即苗栗縣僑育國民小學（下稱僑育國小）
    家長會抗辯其僅為非法人組織，原告以其為起訴對象確認其
    2項聲明，法律依據不明等語，即屬無據。
二、各項聲明之確認利益部分：
　㈠原告主張其前為僑育國小109學年度6年乙班學生之家長，因
    該班班級家長代表之選舉無效，侵害原告被選舉及選舉為班
    級家長代表，進而以班級家長代表身分參與學校家長(副)會
    長之被選舉與選舉權利。為此，爰提起本件訴訟等語。並聲
    明：1.確認苗栗縣僑育國小109年學年度班級家長代表選舉
    無效；2.確認苗栗縣僑育國小109學年度家長會會長、副會
    長選舉無效。
　㈡原告就6年乙班之班級家長代表選舉及學校家長會(副)會長選
    舉，有確認利益：
　1.按家長會會長之選任方式，既與股份有限公司之董事長相似
    ，則在家長會會長任期屆滿未及依法選出時，自應類推適用
    公司法第195條第2項前段「董事任期屆滿而不及改選時，延
    長其執行職務至改選董事就任時為止」規定，而認該家長會
    會長應延長其執行職務至改選之家長會會長就任時為止，則
    在下任家長會會長尚未改選就任前，前任家長會會長仍有執
    行職務之可能。
　2.查原告為僑育國小109學年度6年乙班學生之家長，於該年度
    即有被選舉及選舉為班級家長代表之權利，以其曾擔任108
    學年度之副會長觀之（見本院卷第44頁），如其當選為班級
    家長代表，誠有可能循此受推選為同年度之學校家長會(副)
    會長，又僑育國小109學年度縱於民國110年7月2日進入暑假
    期間，惟暑假期間仍有學生及家長會之事務將進行結算或移
    交等事務，而涉及相關行為之法律效果，是原告請求確認6
    年乙班之班級家長代表及僑育國小家長會(副)會長選舉部分
    ，仍有確認利益。被告抗辯縱令原告當選6年乙班之班級家
    長代表（實際上原告並未當選），其亦未必當選學校家長會
    (副)會長，故聲明第2項亦無確認利益，且僑育國小109學年
    度已於110年7月2日屆期，班級家長代表、學校家長會之任
    期於本件言詞辯論期日即已屆滿，原告請求仍無確認利益等
    語，亦均屬無據。
  ㈢原告就其他班級之班級家長代表選舉，無確認利益：
　1.被告抗辯：原告僅為6年乙班之家長，卻欲確認全校班級家
    長代表選舉無效，惟其他班級家長代表選舉與原告無關，是
    聲明第1項無確認利益等語。
　2.查原告並非其他班級學生之家長，是原告就其他班級家長代
    表部分請求確認班及家長代表選舉無效部分，無確認利益。
三、被告未於言詞辯論期日到場，核無民事訴訟法第386 條各款
    所列情形，爰依原告之聲請，由其一造辯論而為判決。
貳、實體事項
一、原告主張：
　㈠原告前為僑育國小109學年度6年乙班學生之家長，該校就家
    長委員通訊選舉乙事並無訂定法源及相關流程辦法。又該校
    於109年8月31日開學，依系爭辦法相關規定，應於109年9月
    21日召開班級學生家長會（下稱班級家長會）。惟6年乙班
    導師僅於109年9月21日將班級學生名單選票交由學生返家交
    予家長以「無記名連記法」圈選3名學生姓名，以累積票數
    最高者1名之學生家長為班級家長代表，未召開實體之班級
    家長會，由出席家長互為推選，亦未依同校其他班級中有以
    提供家長姓名之方式提供圈選，更無班級家長會成員監督開
    票統計作業，明顯違反人民團體選舉罷免辦法第6條有關選
    舉方式之規定，依同辦法第10條規定，應屬無效等語。
　㈡因僑育國小未依法如期召開班級家長會，且上開選舉方式損
    及公共利益，並侵害原告被選舉及選舉為班級家長代表，進
    而參與學校家長(副)會長之被選舉與選舉權利，為此，爰提
    起本件訴訟等語。並聲明：如程序事項二㈠1.2.所示。
二、被告未於言詞辯論期日到場，惟曾提出書狀略以：
　㈠6年乙班之班級家長代表係於109年9月22日前以通訊方式選出
    ，原告遲於110年2月8日方提起本件訴訟，已逾民法第56條
    所定3個月除斥期間，是原告請求為無理由。
　㈡依系爭辦法第3條規定，班級應於開學後3週內由導師召開班
    級學生家長會，並非召開時即應選出班級家長代表（即班級
    委員），另系爭辦法第5條規定，班級家長代表應於第1學期
    開學後4週內推選產生，並得採會議或通訊方式辦理，是6年
    乙班於109年9月22日前以通訊方式選出班級家長代表，合於
    上開規定等語，資為抗辯。並聲明：原告之訴駁回。
三、本院之判斷：
　㈠原告之請求應屬撤銷訴訟之類型：
  1.按總會之召集程序或決議方法，違反法令或章程時，社員得
    於決議後3個月內請求法院撤銷其決議。但出席社員，對召
    集程序或決議方法，未當場表示異議者，不在此限。總會決
    議之內容違反法令或章程者，無效。民法第56條定有明文。
    而總會之召集程序或決議方法違反法令或章程時，會員得請
    求法院撤銷其決議，與決議之內容違反法令或章程者，得訴
    請法院宣告該決議無效有別（最高法院89年度台上字第1009
    號民事裁判要旨）。可見立法者就決議之瑕疵區分程序瑕疵
    及實體瑕疵而分別適用得撤銷及無效之法律效果。
　2.原告主張被告109學年度班級家長代表、學校家長(副)會長
    之選舉均無效，係以班級家長代表之選舉僅以通訊方式辦理
    ，並未召開實體班級家長會，且採「無記名連記法」之方式
    投票，無法源依據及公信力，亦違反人民團體法上開規定等
    語，經核該2議案係就班級家長代表及家長會(副)會長為選
    任，其內容無違相關法律規定，原告所指摘者，均係就召集
    程序及選舉方式，依上開說明，應適用民法第56條有關撤銷
    決議訴訟之規定。
　㈡原告之撤銷權因罹於除斥期間而消滅：
　1.依前開民法第56條規定可知總會之決議不應輕予動搖，係立
    法者之價值選擇，縱有總會之召集程序或決議方法違反法令
    或章程之情事，仍應於決議後3個月內提起之，逾期即不能
    以總會之召集程序違法而提起撤銷決議之訴。又該條所定之
    法定期間為除斥期間，除斥期間經過時，權利即告消滅。此
    項除斥期間有無經過，縱未經當事人主張或抗辯，法院亦應
    先為調查認定，以為判斷之依據。此除斥期間之設置，係為
    賦予形成權人得就已生效之有瑕疵或不具正當性之法律行為
    進行補救之期間，此除斥期間係預定之存續期間，不適用消
    滅時效制度中有關時效中斷或不完成等障礙事由之規定，除
    斥期間經過後，形成權即已消滅，以求法律關係早日確定。
　2.經查，僑育國小6年乙班之班級家長代表係於109年9月22日
    以通訊方式辦理選出，原告並曾於109年9月22日向6年乙班
    導師就選舉方式提出異議，又僑育國小於109年9月28日召開
    親師座談會，告知原告有關該校109學年度家長會會長選舉
    結果等情，此有6年乙班之班級家長代表選票1張在卷可憑（
    見本院卷第61頁），復為原告所不爭執（見本院卷第42、13
    2頁），則原告於該等決議做成約5月後即110年2月8日始提
    起本件確認之訴，已逾法定3個月之除斥期間，是本件縱認
    原告確有撤銷權存在，該撤銷權亦因罹於除斥期間而歸於消
    滅。
  ㈢綜上，原告之撤銷權已罹於除斥期間，不得再為主張。是原
    告之訴為無理由，應予駁回。
四、本件事證已臻明確，兩造其餘攻擊防禦方法及所提證據經審
    酌後，認於判決結果不生影響，爰不另逐一論駁。
五、訴訟費用負擔之依據：民事訴訟法第78條。
中　　華　　民　　國　　110 　年　　8 　　月　　25　　日
                  民事第二庭  法  官  顏碩瑋
以上正本係照原本作成。　　　　　　　　　
如對本判決上訴，須於判決送達後20日內向本院提出上訴狀。
如委任律師提起上訴者，應一併繳納上訴審裁判費。
                              書記官  陳慧玲
中　　華　　民　　國　　110 　年　　8 　　月　　25　　日